【裁判字號】    88,簡上,373
【裁判日期】    890209
【裁判案由】    給付票款
【裁判全文】
臺灣高雄地方法院民事判決  八十八年度簡上字第三七三號
    上  訴  人  甲○
                乙○○
    共      同
    訴訟代理人  蘇榮達律師
                蘇俊誠律師
    被 上 訴人  丙○○     .
    訴訟代理人  吳玉豐律師
                趙建華律師
右當事人間請求給付票款事件，上訴人對於中華民國八十八年七月二十日臺灣高雄地
方法院高雄簡易庭八十八年度雄簡字第一二○五號第一審判決提起上訴，本院判決如
左：
    主    文
原判決關於命上訴人連帶給付被上訴人新台幣伍佰柒拾萬元及自民國八十七年十二月
二十六日至清償日止，按週年利率百分之六計算之利息，暨該部份假執行之宣告，併
訴訟費用之裁判均廢棄。
右開廢棄部分，被上訴人在第一審之訴及假執行之聲請均駁回。
第一、二審訴訟費用均由被上訴人負擔。
    事    實
甲、上訴人方面：
一、聲明：如主文所示。
二、陳述：除與原判決記載相同者，予以引用外，補稱：
    （一）上訴人乙○○於民國八十四年間在尚朋建設有限公司（下稱尚朋建設公司
          ）擔任會計，尚朋建設公司之負責人為劉清山，其子劉哲雄則擔任尚朋建
          設公司之總經理，尚朋建設公司興建坐落於屏東縣萬丹鄉○○段八七三等
          地號土地上房屋一批，惟因房屋銷售情況不佳，無法清償銀行之建築融資
          ，該尚朋建設公司之劉哲雄乃商請上訴人乙○○找第三人登記為該批房屋
          中二戶即（一）坐落萬丹鄉○○段八七三之二八地號土地及其地上一０七
          五建號建物（門牌號碼屏東縣萬丹鄉土庫厝四十一之六十二號）（二）坐
          落萬丹鄉○○段八七三之二九地號土地及其地上一○七六建號建物（門牌
          號碼屏東縣萬丹鄉土庫厝四十一之六十一號）之所有權人，以利尚朋建設
          公司取得分戶貸款資以清償建築融資，至於辦理所有權移轉登記向銀行貸
          款後之償還貸款事宜，則由尚朋建設公司負責繳納償還。上訴人乙○○乃
          商得被上訴人丙○○之同意兼為擴張被上訴人丙○○之信用，將上開二筆
          房屋及土地移轉登記為被上訴人丙○○名義所有，並向慶豐銀行貸款新台
          幣（下同）一千一百五十萬元，貸得款項則由尚朋建設公司直接償還建築
          融資。
    （二）嗣於八十六年十二月間，因尚朋建設公司財務困難未依約繳納利息，被上
          訴人乃於八十六年十二月五日要求上訴人乙○○隨其前往吳玉豐律師事務
          所，上訴人甲○隨後亦在被上訴人之要求下來到吳玉豐律師事務所，在被
          上訴人所預先擬妥之協議書上簽章，該協議書中訂定：「一、附表所示之
          不動產，由甲方（即被上訴人丙○○）辦理所有權移轉登記為乙方（即上
          訴人乙○○之父）甲○所有。」、「二、附表所示之不動產貸款金額共新
          台幣一千一百五十萬元，乙方應協同甲方向金融機構辦理抵押債務人、義
          務人及連帶債務人之變更為乙方乙○○及甲○；併自辦理名義變更後，由
          乙方及甲○承擔全額債務。」「八、乙方應於本協議書簽立時，開立新台
          幣一千一百五十萬元之本票乙紙，經甲○背書後交甲方收執，甲方應於乙
          方辦妥所有權移轉及抵押債務人名義變更手續完結後，將本票返還乙方。
          」
    （三）甫簽立協議書完畢，該尚朋建設公司之劉哲雄及其父劉清山亦來到吳玉豐
          律師事務所，因上述房地貸款本即應由尚朋建設公司負責償還已如前述，
          故該尚朋建設公司之劉清山及劉哲雄父子二人，稍後亦在吳玉豐律師事務
          所與被上訴人丙○○簽立另份協議書，該另份協議書主要係約定將上述原
          擬移轉登記於上訴人甲○之二筆房地中之坐落萬丹鄉○○段八七三之二九
          地號土地及其地上一○七六號建物（門牌號碼屏東縣萬丹鄉土庫厝四十一
          之六十一號），劃出改為移轉登記予劉清山為所有權人，並約定應辦理抵
          押債務人、義務人變更登記為該劉清山及劉哲雄，且由該劉清山父子二人
          負責清償該筆房屋及土地之貸款。
    （四）從而，前述上訴人與被上訴人於八十六年十二月五日所簽立之協議書，其
          約定內容已因被上訴人另與劉哲雄、劉清山嗣後所簽立之協議書而有更改
          ，亦即劃歸由劉清山父子負責之房地暨其貸款部分，即不再由上訴人負責
          。上訴人依協議書所應負責處理者，僅餘萬丹鄉○○段建號一○七五號房
          屋及其坐落基地之部分而已。
    （五）嗣於八十七年二月間，前開二筆房地中由上訴人負責處理之部分（即地號
          八七三之二八、建號一○七五），業經被上訴人出售予訴外人黃楊玉鳳，
          賣得價金四百六十萬元，再加上上訴人自己所添加之款項，已清償原先向
          慶豐銀行所貸之一千一百五十萬元中之一部分，僅餘不到五百七十萬元之
          貸款未清償。惟該約五百七十萬元係劃歸由劉哲雄父子所負責處理之房地
          （即地號八七三之二九、建號一○七六）之所貸款項自應由該劉哲雄父子
          負責，與上訴人二人無關，上訴人二人已然履行與被上訴人間八十六年十
          二月五日協議書所訂定之條款，依該協議書第八條之約定，被上訴人自應
          將系爭本票返還予上訴人，被上訴人自不得據該本票向上訴人為請求。
    （六）按票據債務人以其自己與執票人間所存抗辯之事由對抗執票人，為法之所
          許（最高法院四十七年台上字第一六二一號判例參照），本件上訴人張敏
          慧簽發系爭本票及上訴人甲○於系爭本票背書，其原因關係已如前述，是
          上訴人既已依約完成前開協議書之約定，自得請求被上訴人返還系爭本票
          此項抗辯事由，上訴人即得執以對抗為執票人之被上訴人。是被上訴人依
          據系爭本票請求上訴人給付票款，即屬無理由。
    （七）至於坐落萬丹鄉○○段八七三之二九地號土地及其地上一○七六建號建物
          ，縱尚未辦理移轉所有權登記亦尚未辦理抵押債務人名義變更手續，惟因
          被上訴人、上訴人及劉哲雄、劉清山皆已同意該部分房地由劉哲雄父子二
          人負責處理，即與上訴人二人無涉，被上訴人自不能執該事由拒不返還系
          爭本票予上訴人，亦不能執該事由遽謂其對上訴人有所謂之本票債權。
    （八）另查系爭本票僅為擔保之用為被上訴人所自承，被上訴人既無所謂之損害
          （上訴人否認被上訴人有任何損害），其得行使票據上權利之停止條件尚
          未成就，被上訴人自不得對上訴人行使系爭本票之權利。退萬步而言，縱
          認被上訴人受有所謂之損害（惟上訴人仍否認之），亦未必與兩造間所簽
          立之協議書有直接關連，況被上訴人亦尚未明確陳述及證明其所受損害之
          金額，率予請求上訴人應給付其五百七十萬元，顯無理由。
三、證據：除援用原審之立證方法外，並聲請訊問證人劉哲雄、劉清山及命其提出與
    被上訴人所簽立之協議書，暨聲請調取本院八十七年度執字第二八二八○號債權
    人慶豐商業銀行股份有限公司與債務人丙○○間強制執行卷宗。
乙、被上訴人方面：
    一、聲明：請求判決駁回上訴。
    二、陳述：除與原判決記載相同者，予以引用外，補稱:
     (一）按本件上訴人持為上訴人之理由，可析分為下列主要三點：(1)上訴人以被
          上訴人名義登記之系爭不動產，所貸得之款項，其中五百八十萬元部分，
          為上訴人所應負擔，上訴人業為清償，餘額五百七十萬元為第三人劉哲雄
          應承擔之責任，與上訴人無關。(2)上訴人既已履行八十六年十二月五日所
          簽協議書約定之責任，被上訴人按合約第八條之約定，應返還上訴人所簽
          發之本票，併以之為抗辯事由。(3)系爭本票係擔保之用，被上訴人既無損
          害，自無行使系爭本票之權利云云。惟查：本件上訴人係以其本身為公司
          股東，因投資分配所得無法辦理分戶貸款，而央求被上訴人同意登記為所
          有權人，俾利上訴人據此辦理貸款。是被上訴人全然不知上訴人自己與尚
          朋公司劉哲雄間之關係。因此，在上訴人違反協定，而未按期繳付利息之
          際，遂向上訴人為終止兩造間「借名登記」之名義貸與信託之法律關係之
          意思表示；基此，兩造遂於八十六年十二月五日簽立卷之協議書，而在此
          之前被上訴人對上訴人與劉哲雄二人間，就系爭二幢房地歸屬，全然不知
          ，也無介入之必要，因此在協議書內載明，由上訴人負擔全部責任；嗣上
          訴人自行連絡劉哲雄到場，就其中一幢房屋簽立另一份協議書，其性質為
          共同對被上訴人負擔共同擔保之履行責任；此參諸協議書所約定之履行條
          件可稽，是上訴人辯稱第三人劉哲雄之協議書已排除了上訴人之履行責任
          ，實不可採。次按前所述，上訴人為擔保其按兩造於八十六年十二月五日
          協議條件之履行，而簽立系爭本票，則上訴人未能依合約所定，辦理貸款
          義務人、債務人之變更，自屬違約，被上訴人豈有返還系爭本票之義務；
          此外，本件上訴人以被上訴人之名義辦理貸款之金額為一千一百五十萬元
          ，則兩造既在八十六年十二月五日簽立協議，終止此「出名登記」之契約
          關係，上訴人既應清償全部之貸款額，則上訴既未為清償，則全部之貸款
          仍由被上訴人承擔；又豈能謂被上訴人無損害﹖更且，上訴人簽立本票之
          目的，既為擔保履行八十六年十二月五日之協議條件，今上訴人違約既為
          事實，被上訴人自得就擔保之系爭本票行使權利；乃上訴人陳稱被上訴人
          就系爭本票行使之條件尚未成就云云，應屬無稽。另本案上訴人所設定之
          抵押債務，計至目前為止，尚餘五百五十九萬千餘元，此外，上訴人貸得
          款項后，僅繳付一年之利息，既未再為繳付，致被上訴人自有之房屋遭查
          封，經被上訴人自行籌資二十二萬四千餘元繳付，始免為拍賣，二者相合
          計共五百八十二萬餘元，業經被上訴於原審中檢證陳述綦詳（請參八十八
          年六月二日準備書），諸此，上訴人竟仍昧於事實，稱被上訴人無損害，
          完全令人不解。
    （二）按本件被上訴人僅係受上訴人乙○○請求，將其名義借予上訴人信託登記
          為不動產之所有權，而且此種信託登記為不動產名義人僅存在上訴人與被
          上訴人間，在兩造間基於信託契約關係，上訴人為實質之所有權人，被上
          訴人僅係一登記名義人而已，並不得對上訴人以所有權自居；基此，上訴
          人辯稱，若按原審判決，上訴人應給付五百七十萬元正予被上訴人，而不
          動產所有權又歸屬予被上訴人，似有不當得利云云，似屬誤會；蓋上訴人
          隨時可基於名義貸與之信託契約已終止之法律關係，請求被上訴人將信託
          財產交還予上訴人，更遑論被上訴人從未拒絕交還系爭房屋，反係上訴人
          拒不辦理；因此，本件上訴人以不動產所有權人為被上訴人之理由，拒絕
          清償，應不足採。
    （三）再者，按兩造信託關係終止后，應負回復原狀之義務，因此，依法上訴人
          應對上訴人負清償貸款金額五百七十萬元之債務，而被上訴人同樣負有將
          不動產名義改登記為上訴人之義務；但本件上訴人卻拒絕辦理，則此乃上
          訴人以不法之方法阻止被上訴人之對待給付，應自行承擔其不利益，豈能
          執行為拒絕清償之理由，此其一；另按兩造之信託關係，被上訴人並無權
          對上訴人主張所有權，是若被上訴人不得請求全部貸款債務之清償，豈不
          違反信託登記契約之內部關係，而得對上訴人主張為系爭房屋之不動產所
          有權人﹖此其二；抑且，本件房屋現存價值，僅餘四百萬元，若如上訴人
          之主張，被上訴人豈不平白無故，需擔負上百萬元之債務。
    （四）承上所述；本件上訴人對被上訴人負擔之清償義務，應與被上訴人應返還
          不動產於上訴人之義務分割，不應混為一談；上訴人對被上訴人應負擔之
          金錢債務，為上訴人對被上訴人基於信託關係終止后之履行義務，與不動
          產移轉登記為何人名義，不相關聯；換言之，不動產應登記為上訴人名義
          或訴名人劉哲雄之名義，乃上訴人與劉哲雄間內部關係，不應損及被上訴
          人之權益，因此上訴人以不動產應之登記為劉哲雄所有，做為拒絕清償債
          務之理由，同不可採。
三、證據：援用原審之立證方法。
  理   由
一、本件被上訴人起訴主張上訴人乙○○因獲其所投資之建設公司分配，坐落屏東縣
    萬丹鄉○○段建號一○七五號、一○七六號房屋二間及其基地持分，其以依法令
    如其為房地所有權人不能辦理貸款為由，向被上訴人請求就前開房地以被上訴人
    名義登記為所有權人，被上訴人礙於彼此情誼而為應允，嗣上訴人乙○○即於登
    記被上訴人為所有權人後，將該房地持向慶豐銀行貸款，並由其取走所貸款項一
    千一百五十萬元資以償還建築融資，同時由上訴人乙○○於八十六年十二月五日
    簽發未載到期日，面額新台幣一千一百五十萬元，併免除作成拒絕證書，並由被
    告甲○背書之本票一紙交付被上訴人以供擔保前開貸款，詎上訴人乙○○僅就上
    開建號一○七五號房屋及其基地持分出售予第三人所得之五百八十萬元，繳付貸
    款向慶豐銀行清償，就餘款五百七十萬元則拒不清償，致被上訴人需負擔慶豐銀
    行就前開建號一○七六號房屋之貸款債務，慶豐銀行並就被上訴人自有之房屋（
    非前開房屋）向法院聲請查封，經被上訴人自行籌資繳付慶豐銀行款項，始免遭
    拍賣。又依兩造間所簽立之協議書，被上訴人係受上訴人乙○○信託而登記為上
    開房屋之所有權人，本於兩造間之信託契約，被上訴人實無權任意處分房屋，故
    無法以處分該屋之方式獲償，爰本於票據關係請求上訴人連帶給付票款云云。
二、上訴人則以：伊與被上訴人於八十六年十二月五日所簽立之協議書，其約定內容
    已因被上訴人另與劉哲雄、劉清山嗣後所簽立之協議書而有更改，亦即劃歸由劉
    清山父子負責之房地暨其貸款部分，即不再由上訴人負責。上訴人依協議書所應
    負責處理者，僅餘萬丹鄉○○段建號一○七五號房屋及其坐落基地之部分而已。
    再者於八十七年二月間，前開二筆房地中由上訴人負責處理之部分（即地號八七
    三之二八、建號一○七五），業經被上訴人出售予訴外人黃楊玉鳳，賣得價金四
    百六十萬元，再加上上訴人自己所添加之款項，已清償原先向慶豐銀行所貸之一
    千一百五十萬元中之一部分，僅餘不到五百七十萬元之貸款未清償。惟該約五百
    七十萬元係劃歸由劉哲雄父子所負責處理之房地（即地號八七三之二九、建號一
    ○七六）之所貸款項自應由該劉哲雄父子負責，與上訴人二人無關。上訴人二人
    已然履行與被上訴人間八十六年十二月五日協議書所訂定之條款，依該協議書第
    八條之約定，被上訴人自應將系爭本票返還予上訴人，被上訴人自不得據該本票
    向上訴人為請求等語置辯。
三、經查上訴人乙○○為利用系爭坐落屏東縣萬丹鄉○○段八七三之二八地號土地及
    其地上建物即建號第一０七五號（門牌號碼：屏東縣萬丹鄉土庫厝四十一之六十
    二號）；併坐落屏東縣萬丹鄉○○段八七三之二九地號土地及其地上一○七六建
    號建物（門牌號碼：屏東縣萬丹鄉土庫厝四十一之六十一號）等房地以取得分戶
    貸款資金，便以清償建築融資，乃恰得被上訴人之同意，於八十四年十二月十五
    日將上開房地登記予被上訴人名下，遂而以上開房地向慶豐銀行辦理抵押貸款一
    千一百五十萬元以清償建築融資，至於該貸款則由尚朋建設公司負責繳納償還。
    惟嗣因尚朋建設公司之實際負責人即上訴人乙○○無力清償上開貸款，上訴人乙
    ○○及被上訴人雙方乃於八十六年十二月五日前往吳玉豐律師事務所簽定一紙協
    議書約定：「一、附表所示之不動產，由甲方（即被上訴人丙○○）辦理所有權
    移轉登記為乙方（即上訴人乙○○）之父甲○所有。」、「二、附表所示之不動
    產貸款金額共新台幣一千一百五十萬元，乙方應協同甲方向金融機構辦理抵押債
    務人、義務人及連帶債務人之變更為乙方乙○○及甲○；併自辦理名義變更後，
    由乙方及甲○承擔全額債務。」、「八、乙方應於本協議書簽立時，開立新台幣
    一千一百五十萬元之本票乙紙，經甲○背書後交甲方收執，甲方應於乙方辦妥所
    有權移轉及抵押債務人名義變更手續完結後，將本票（即系爭本票）返還乙方。
    」，而上訴人乙○○亦當場依約簽發系爭本票（票號：四三五六七八、面額新台
    幣一千一百五十萬元、發票日：八十六年十二月五日），並由另上訴人甲○背書
    後交由被上訴人收執。嗣其中坐落屏東縣萬丹鄉○○段八七三之二八地號土地及
    其地上建物即建號第一０七五號（門牌號碼：屏東縣萬丹鄉土庫厝四十一之六十
    二號），已於八十六年十二月十五日由被上訴人（代理人陳俊宏）委託寶慶房屋
    公司出售，並於八十六年十二月十八日以四百六十萬元賣予第三人黃楊玉鳳（於
    八十七年二月二日移轉登記完畢）；至於另一筆房地則至今尚未辦理移轉登記等
    事實，為兩造所不爭執，並有系爭本票一紙（附原審卷第七頁）、協議書影本一
    份（附原審卷第三十四頁）、土地所有權狀及建築改良物所有權狀影本各二份、
    土地登記謄本及建物登記謄本影本各一份（附原審卷第四十頁至第四十七頁）、
    房地產代理銷售委託書及不動產買賣契約書影本各一份（附原審卷第六十三頁至
    第六十五頁）在卷可資佐證，而上開系爭房地（二間）原係尚朋建設公司起造，
    惟事後尚朋建設公司之負責人（總經理）劉哲雄交由另一股東即上訴人乙○○負
    責處理等情，亦據證人劉哲雄於本院調查中到院結證明確（見八十八年十二月十
    四日準備程序筆錄），是本件系爭房地（二間）之原始起造人即為尚朋建設公司
    ，則當屬該尚朋建設公司所有，並非屬上訴人乙○○所有之事實，亦堪認定。茲
    被上訴人以系爭本票請求上訴人給付其中票款五百七十萬元之本息，而被上訴人
    則以前揭情詞置辯。茲就本院判斷之結果，詳述如下：
（一）本件上訴人乙○○、甲○分別簽發、背書之系爭本票，係緣於兩造於八十六年
      十二月五日在吳玉豐律師事務所簽定協議書之第八條之約定即「乙方應於本協
      議書簽立時，開立新台幣一千一百五十萬元之本票乙紙，經甲○背書後交甲方
      收執，甲方應於乙方辦妥所有權移轉及抵押債務人名義變更手續完結後，將本
      票（即系爭本票）返還乙方。」已如前述，是系爭本票之原因關係原在於擔保
      系爭房地（二間）「辦妥所有權移轉及抵押債務人名義變更手續」予上訴人，
      應屬無疑。又八十六年十二月五日兩造於簽定上開協議書之後之同日，被上訴
      人亦與訴外人即尚朋建設公司之負責人劉清山、劉哲雄父子，在吳玉豐律師事
      務所簽立另一份協議書，該份協議書主要係約定將上述原擬移轉登記於上訴人
      甲○之二筆房地中之坐落萬丹鄉○○段八七三之二九地號土地及其地上第一○
      七六號建物（門牌號碼：屏東縣萬丹鄉土庫厝四十一之六十一號），約定移轉
      登記予劉清山所有並應辦理抵押債務人、義務人變更登記為該劉清山及劉哲雄
      ，且由劉清山、劉哲雄父子二人負責清償該筆房屋及土地之貸款，而事後（同
      日）訴外人劉哲雄亦依該協議書第八條之約定簽發一紙面額新台幣五百八十萬
      元之本票以為擔保上開約定等情，亦經訴外人劉清山、劉哲雄於本院調查中到
      院證述明確（見八十八年十二月十四日準備程序筆錄），並有訴外人劉清山、
      劉哲雄與被上訴人所簽定之協議書在卷足稽（附於本院卷第六十五頁），而被
      上訴人亦對於訴外人劉哲雄確有簽發一紙面額五百八十萬元予被上訴人收執乙
      事，自認屬實，是系爭房地二間之一間即坐落萬丹鄉○○段八七三之二九地號
      土地及其地上第一○七六號建物（門牌號碼屏東縣萬丹鄉土庫厝四十一之六十
      一號），應事後已改由劉清山、劉哲雄父子負責移轉（所有權、抵押權登記）
      及清償貸款。雖被上訴人一再聲稱嗣上訴人自行連絡劉哲雄到場，就其中一幢
      房屋簽立另一份協議書，其性質為共同對被上訴人負擔共同擔保之履行責任云
      云，然查本件系爭之房地二間均屬已特定之不動產，申言之，系爭房地二間雖
      原先約定均應由上訴人負責移轉（所有權、抵押權登記）及清償貸款，但事後
      被上訴人又與第三人劉清山、劉哲雄父子另定協議將其中一間即坐落屏東縣萬
      丹鄉○○段八七三之二九地號土地及其地上第一○七六號建物（門牌號碼：屏
      東縣萬丹鄉土庫厝四十一之六十一號）由劉清山、劉哲雄父子負責移轉（所有
      權、抵押權登記）及清償貸款，則顯然兩造當初協議系爭房地二間之一間即坐
      落萬丹鄉○○段八七三之二九地號土地及其地上第一○七六號建物（門牌號碼
      屏東縣萬丹鄉土庫厝四十一之六十一號），已改由劉清山、劉哲雄父子負責移
      轉（所有權、抵押權登記）及清償貸款，否則同一房地又如何同時（分別）移
      轉予二人（甲○、劉清山）之名下？況且觀之證人劉哲雄於本院調查中亦證稱
      伊與被上訴人乙○○係共同創業，因而一人負責一間之債務，應很公平等語，
      益可證明坐落屏東縣萬丹鄉○○段八七三之二九地號土地及其地上第一○七六
      號建物（門牌號碼：屏東縣萬丹鄉土庫厝四十一之六十一號）即已依被上訴人
      與劉哲雄之事後協議改由劉清山、劉哲雄父子負責移轉（所有權、抵押權登記
      ）及清償貸款，從而被上訴人前開主張，礙難採納。
（二）至於被上訴人又主張兩造八十六年十二月五日簽立協議終止信託登記（或謂「
      出名登記」）之契約關係，上訴人即應清償全部之貸款額，而上訴人並未為清
      償，全部之貸款仍由被上訴人負擔，計至目前為止，尚積欠五百五十九萬七千
      餘元未為清償，致被上訴人自有之房屋遭查封，經被上訴人自行籌資二十二萬
      四千餘元繳付該筆貸款，使免於被拍賣。此二筆債務合計共五百八十二萬餘元
      ，致被上訴人受有損害共五百八十二萬餘元乙節。經查系爭房地（二間）係屬
      尚朋建設公司起造所有並非上訴人乙○○個人所有之事實，已如前述，因而上
      訴人乙○○根本不可能以個人名義為信託登記（或被上訴人所稱之出名登記）
      予被上訴人，是被上訴人主張依信託關係（或「出名登記」）終止後之所生損
      害請求上訴人賠償，已有疑義；再者，依兩造於八十六年十二月五日所簽發之
      協議書第八條已明文約定該系爭本票係擔保系爭房地（二間）「辦妥所有權移
      轉及抵押債務人名義變更手續」予上訴人，而今系爭房地之其中一間已於八十
      六年十二月五日協議改由劉清山、劉哲雄父子負責移轉（所有權、抵押權登記
      ）及清償貸款；另一間則於八十六年十二月十八日出售予第三人黃楊玉鳳，因
      而從八十六年十二月十八日起上訴人就系爭房地（二間）已無依上開協議為「
      辦妥所有權移轉及抵押債務人名義變更手續」為上訴人名下之責。換言之，至
      今尚未辦理移轉登記之房地即坐落屏東縣萬丹鄉○○段一○七六號房屋及其坐
      落基地之貸款既改歸由劉清山、劉哲雄父子負責，自不應再由上訴人負責。因
      而縱使事後慶豐銀行於八十七年十一月間因該房地之貸款未如期繳納（八十七
      年七月份起之利息）而聲請本院查封被上訴人自有之財產，進而造成被上訴人
      之損害，亦難認係屬可歸責上訴人之事由，更遑論係屬上訴人乙○○及甲○所
      簽發、背書之系爭本票所擔保之範疇。是被上訴人前開主張，亦有未洽，不足
      為採。
（三）按「票據債務人不得以自己與發票人或執票人之前手間所存抗辯之事由對抗執
      票人。但執票人取得票據出於惡意者，不在此限。」票據法第十三條固定有明
      文。惟「本票雖為無因證券，但在直接當事人間並非不得以原因關係不存在或
      消滅而為抗辯。」最高法院七十年度台上字第二二一號亦著有判決。本件系爭
      房地（二間）於兩造於八十六年十二月五日之協議後，其中一間（即建號第一
      ０七六號建物及其坐落土地）已由被上訴人與訴外人劉清山、劉哲雄父子另立
      協議改由劉清山、劉哲雄父子二人負責移轉（所有權、抵押權登記）及清償貸
      款；至於另一間（即建號一０七五號建物及其坐落土地）則已由被上訴人出售
      予第三人黃楊玉鳳，從而本件上訴人乙○○及甲○二人根本已無從再為上開系
      爭房地（二間）之移轉（所有權、抵押權登記）及清償貸款，申言之，本件上
      訴人乙○○及甲○二人分別簽發、背書系爭本票所為擔保之原因關係應已不存
      在（消滅）。揆之前開說明，上訴人以兩造間之原因關係（消滅）為抗辯而拒
      絕給付系爭票款，洵屬正當。
四、綜上所述，上訴人辯稱伊所負責屏東縣萬丹鄉○○段建號一○七五號房屋及其坐
    落基地之貸款業以清償完畢；另坐落屏東縣萬丹鄉○○段一○七六號房屋及其坐
    落基地之貸款，即劃歸由劉清山父子負責之房地暨其貸款部分，不再由上訴人負
    責，自屬可採。從而被上訴人本於票據之法律關係請求上訴人連帶給付票款五百
    七十萬元及自支付命令送達之翌日（即八十七年十二月二十六日）起至清償日止
    ，按週年利率百分之六計算之利息，則屬無據，應予駁回。惟原審就此部分判命
    上訴人給付之，並依職權為假執行之宣告，尚有未洽。上訴意旨指摘原判決此部
    分不當，求予廢棄改判，為有理由，爰由本院將原判決此部分予以廢棄並改判如
    主文第二項所示。
五、又本件事實因已臻明確，兩造其餘陳述及舉證於判決結果不生影響，爰不再一一
    論述，併此敘明。
據上論結，本件上訴人之上訴為有理由，依民事訴訟法第四百三十六條之一、第四百
五十條、第七十八條，判決如主文。
中      華      民      國    八十九    年      二      月      九      日
                              臺灣高雄地方法院民事第一庭
~B審判長法官  鄭月霞
~B法      官  孫啟強
~B法      官  吳進寶
右為正本係照原本作成。
如不服本判決，應於判決送達後二十日內向本院提出上訴狀並表明上訴理由（為適用
法規顯有錯誤）逕向最高法院提起上訴，惟須經本院許可。如於本判決宣示後送達前
提起上訴者，應判決送達後十日內補提上訴理由書（須附繕本）。
中      華      民      國    八十九    年      二      月      九      日
~B法院書記官  劉佳娟


司法院資訊處製作；財團法人民間司法改革基金會備份。
